最高法院刑事判決　　　　　　九十四年度台上字第三八六一號
　　上　訴　人　台灣高等法院檢察署檢察官
　　被　　　告　甲○○
　　　　　　　　　　　　號
上列上訴人因被告偽造文書等罪案件，不服台灣高等法院中華民
國九十四年四月六日第二審更審判決（九十三年度重上更(四)字第
一五七號，起訴案號：台灣台北地方法院檢察署八十三年度偵字
第一七一八二、二五六一三號），提起上訴，本院判決如下：
    主  文
上訴駁回。
    理  由
一私行拘禁及行使偽造私文書部分：
按刑事訴訟法第三百七十七條規定，上訴於第三審法院，非以判
決違背法令為理由，不得為之。是提起第三審上訴，應以原判決
違背法令為理由，係屬法定要件。如果上訴理由狀並未依據卷內
訴訟資料，具體指摘原判決不適用何種法則或如何適用不當，或
所指摘原判決違法情事，顯與法律規定得為第三審上訴理由之違
法情形，不相適合時，均應認其上訴為違背法律上之程式，予以
駁回。本件檢察官上訴意旨略稱：(一)、證人劉天生於法務部調查
局台北市調查處（下稱台北市調查處）證稱：民國八十二年四月
三日其至上開台北市○○○路大樓內找告訴人于禮源談債務問題
時，見于禮源被劉震邦、被告甲○○等人控制，並圍毆于禮源，
以暴力逼于禮源交出漢邦公司印鑑、帳冊等物等語，劉天生在上
述調查時並稱「漢邦公司欠我新台幣（下同）一億八千萬餘元，
欠甲○○僅二、三千萬元，按理我是漢邦公司最大債權人，漢邦
公司之資產設備、營收等應優先償還我的債務，而甲○○竟勾結
劉震邦等以暴力非法手段強占漢邦公司工廠，致使我迄今仍索債
無門，希望貴處能出面主持公道。」等語，在檢察官偵查中，劉
天生並稱在前開調查處所述屬實，依上開供述，足見劉天生雖係
告訴人策動而前往台北市調查處製作筆錄，但其目的係為自己之
債權利益而前往製作筆錄，原判決僅以劉天生係告訴人帶同至調
查機關接受訊問，即遽認其供述係附和告訴人之詞，為不足採，
已嫌速斷。又劉天生於第一審調查時亦供證：以前曾看過被告，
在八十二年四月二日晚上在于禮源之辦公室未見到被告，第二天
上午十時許，在前述民生東路大樓內未看見被告等語，足見劉天
生係供證認識被告。乃原判決竟仍認劉天生不認識被告，進而以
劉天生既不認識被告，認其於台北市調查處之指述為不足取云云
，顯有違誤。(二)、原判決既認定告訴人於八十二年四月二日被強
押及翌（三）日被逼迫命公司職員交出漢邦公司印鑑等資料之妨
害自由事實為劉震邦一方所為，與被告無涉。如果非虛，則漢邦
公司之印鑑既已為劉震邦以妨害自由之非法手段取走、占有中，
于禮源又如何指示高熙治於被告辦理漢邦公司新店工廠變更登記
時在向台北縣政府提出之申請書上配合蓋用印鑑？惟原判決理由
欄四(二)之８內竟又採信高熙治所為：被告辦理漢邦公司新店廠為
鍵蒼企業有限公司（下稱鍵蒼公司）名下，係由高熙治依告訴人
指示配合用印，並非被告逕向劉震邦取印盜用而偽造變更登記文
件之證詞，有判決理由矛盾之違法。(三)、原判決既認定告訴人於
八十二年四月二日被強押及翌（三）日被逼迫命公司職員交出漢
邦公司印鑑等資料之妨害自由事實係劉震邦一方所為，與被告無
涉。而被告竟又能取得劉震邦非法取得、占用中之漢邦公司印鑑
，蓋於漢邦公司新店工廠變更登記申請書上，達優先償債之目的
。謂被告與劉震邦間就告訴人前述被強押、被逼迫交出漢邦公司
印鑑等資料之妨害自由犯行，彼此無犯意聯絡及分擔犯行，顯與
經驗法則有違。(四)、原判決引述告訴人於台北市調查處及偵、審
中之指述，認告訴人並未積極指訴被告究竟如何對其妨害自由，
或如何與劉震邦有犯意聯絡，非法剝奪告訴人行動自由之犯行，
因而認告訴人之指訴為不可採信。然查告訴人於台北市調查處詢
問時指稱：「次晨（指八十二年四月三日）將我押往（台北市○
○○○路五段一四三號十二樓，由劉震邦、黃鍵（健）榮（另行
前來會合）及該等手下對我施暴，逼我交出公司圖章、印鑑及應
收帳款明細……」、「四月三日劉震邦等在民生東路對我施暴逼
問時，甲○○又在場且亦對我施暴……」；於偵查中稱：「我是
因被他們打、押，害怕才交給他們明細表，並交代高熙治給他們
印鑑章及收款章」；於原審法院上訴審稱：「第二天甲○○有去
，是黃、劉一起向我要債，……如果他（指甲○○）沒脅迫，那
許天德去作什麼？許天德是幫他出面的，他帶槍帶人，劉震邦也
在場，也帶槍帶人，甲○○有帶人來押我，而且是有拿槍的人，
甲○○從頭到尾都與劉震邦在密切聯繫，有監控，甲○○有無先
走我不記得，但重要時間他都有出現……」等語。另告訴人於原
審法院更(三)審並稱：被告有參加押伊，並脅迫伊，被告叫伊把圖
章、應收帳款資料給他，若不給，他說要伊死，也打伊等語。依
告訴人之上開指述，能否謂告訴人未積極指訴被告如何對其妨害
自由犯行？再被告劉震邦等人妨害告訴人之行動自由繼續中，如
亦至台北市○○○路○段一四三號十二樓對告訴人施強暴，並脅
迫告訴人交付漢邦公司印鑑章、收款章、應收帳款明細等物，能
否謂被告與劉震邦等人對於告訴人無共同妨害自由犯意聯絡及行
為分擔？乃原審未就上揭不利被告之事證，詳為說明何以不予採
信之理由，即率行判決，難謂判決理由已完備等語。
惟查證據之取捨、證據證明力之判斷及事實有無之認定，為事實
審法院之職權，苟其取捨判斷與認定，並不違背論理法則及經驗
法則，即不容任意指為違法，而執為第三審適法之上訴理由。本
件原判決以被告始終否認有公訴意旨所指之妨害自由及行使偽造
私文書犯行，辯稱：伊未強押或拘禁告訴人于禮源，亦無脅迫于
禮源交出漢邦公司之印鑑章、收款章及應收帳款明細表等物，因
漢邦公司積欠伊數千萬元債務，無法清償，經協商，以漢邦公司
之新店工廠登記證移轉為伊經營之鍵蒼公司名下，用以抵債，變
更登記手續均經于禮源之同意等語。而經查：(一)、被告被訴妨害
自由部分：告訴人于禮源於台北市調查處詢問及第一審偵審中均
指稱遭劉震邦率其他人強行押走，並未言及被告有參與；告訴人
於原審法院上訴審及更三審時則稱劉震邦與被告互爭由何人將其
帶走，因被告火力較強，而由劉震邦將其押走等語，亦未指被告
有參與強押告訴人之犯行。被告既與劉震邦互爭要帶走告訴人，
足見其二人間並無共同押人之犯意聯絡及行為之分擔。被告縱有
強押告訴人之犯意，但未實際著手押人，亦不成立妨害自由罪。
告訴人被劉震邦強行押走後之翌日，劉震邦將告訴人押至劉震邦
之辦公室催討債款，被告係遲至近中午才趕到，當時有多位債權
人在場，被告當時未說話等情，已據證人阮德仁、徐清鑫等人證
述屬實，告訴人亦稱被告將近中午時才趕到。可見告訴人被押之
第二日，被告亦無參與剝奪其行動自由犯行。至於證人劉天生於
台北市調查處雖稱：于禮源被押走之次日，伊與黃清鑫至台北市
○○○路某大樓頂樓（即劉震邦之辦公室），進去後發現于禮源
被劉震邦及被告等多人控制云云，但劉天生於第一審已證稱：伊
在台北市調查處所言不實在，當天伊十時到場，當時未看見被告
等語；其於偵查時又稱：于禮源在上開民生東路大樓內，沒有被
人挾持等語。而于禮源又稱被告在近中午時始到場，當天伊有電
請四海幫元老陳永和到場等語，足證劉天生在台北市調查處所為
之上開不利被告之供述，為不可採。綜上，並無證據足以證明被
告有強押及拘禁于禮源之犯行。(二)、被告被訴行使偽造私文書部
分：倘被告有行使偽造私文書等犯行，告訴人在八十二年四月四
日獲得自由後，理應追究被告刑責，追討漢邦公司遭被告非法取
走之財產，焉有相隔九個月至一年二月，在台北市調查處調查其
鉅額欠稅及涉嫌經濟犯罪時，始出面指控被告犯罪，故其檢舉動
機，顯有可疑。告訴人之鉅岱公司曾以高熙治於八十二年三、四
月間侵占該公司之一千六百四十七萬元，而提出告訴，除此之外
，漢邦公司並未對高熙治提出任何民、刑事訴訟，而系爭漢邦公
司之新店工廠之資產，據于禮源表示約有二億元，而高熙治十餘
年來於本案偵、審中均證稱其係依于禮源之指示配合用印，以便
被告辦理漢邦公司新店工廠登記證之過戶，然漢邦公司卻未曾對
高熙治此行為提出偽造文書之告訴，如謂被告勾結高熙治偽造本
件工廠過戶之相關文書，實與常情有違。告訴人表示漢邦公司之
新店工廠係天可汗集團之重要財產支柱，則就此重要財產，被告
如予違法取奪，依照常理，告訴人必全力維護，而被告於辦理該
工廠登記證過戶期間，告訴人已回復自由，且在國內，然其竟卻
置若罔聞，迨台北市調查處追究其欠稅、經濟犯罪時，始指訴被
告不法，與經驗法則有違。雖告訴人稱調查人員提示相關文件時
，其始知悉其事云云，但新店工廠副廠長曾正宗證稱：八十二年
五月底，被告已派七、八人進駐及接收工廠，當年六月間，台灣
區預拌混凝土工業同業公會會員名冊，已由漢邦公司變更為被告
經營之鍵蒼公司，被告豈能避人耳目擅自變更登記，告訴人又豈
能不知。又案發之初，漢邦公司之新店工廠登記證並未被迫交予
劉震邦；而證人阮德仁證稱：于定國於八十二年五、六月間有交
舊的工廠登記證予被告，因新的找不到等語，核與被告所辯相符
。證人劉震邦亦供證：因告訴人與被告有合作關係，告訴人指示
將工廠交給被告等語；告訴人之姊夫蕭錫建於偵查中證稱：其知
悉漢邦公司新店工廠變更登記予被告之事，因于定國有對其說于
禮源已經沒辦法做，又因于禮源與被告是好友，且有欠被告錢，
被告又是漢邦公司之股東所以同意過戶等語；于定國於偵查中亦
證稱：被告有與其談過新店工廠變更登記給鍵蒼公司之事等語，
益徵被告所辯為可採。證人即鉅岱公司副總經理兼東帝士總工程
師高熙治於偵、審中證稱：八十二年間天可汗集團（包括漢邦公
司、鉅岱公司、鍊成金公司）財務出狀況，負責人及核心主管都
不來上班，于禮源交代公司小姐將公司印鑑章交伊，于禮源指示
伊配合劉震邦收款，每收回一筆款項，就將印章交回，劉震邦如
要收款，再來拿印章，因當時鉅岱公司正在興建松山國宅，嗣即
將天可汗集團人員及印章均帶至松山國宅工地，因于禮源有打電
話叫伊配合被告，在新店廠變更登記之文書上用印，且伊有與蕭
錫建討論後才決定用印，被告找其在空白紙上蓋章，是因為公司
印章常拿出去收款，有時要用印不方便，伊才同意，八十二年底
于禮源帶一批新人進到松山國宅，伊即不去松山國宅，公司印鑑
章即一直放在松山國宅工地等語。由此可證被告並非盜蓋漢邦公
司印章，用以偽造文書辦理工廠登記證之變更手續。至於漢邦公
司經營不善，其二十五輛（原判決誤載為二十二輛）大卡車遭債
權人迪和公司聲請法院解除占有，交迪和公司，嗣由被告以四千
二百八十四萬元向迪和公司買回；被告並向中瑞公司買回預拌混
凝土機等設備，有統一發票在卷可證，故告訴人指訴被告霸占廠
內上開生財機具云云，顯不可取。綜上，被告所辯于禮源因積欠
伊巨額款項，無法償還，因伊係漢邦公司股東，與于禮源交情匪
淺，故而于禮源同意將漢邦公司之新店工廠登記證辦理名義變更
，以免漢邦公司因停止營業，工廠登記證遭撤銷之命運，應堪採
信。此外，復查無其他證據足以證明被告確有上開被訴之犯行，
因認不能證明被告犯罪，而撤銷第一審判決，改判諭知被告無罪
，已詳其論斷之理由，所為論斷，亦有卷存證據資料可資覆按
。從形式上觀察，並無違背法令之情形存在。檢察官上訴意旨雖
指摘原判決違背法令，然查原判決理由欄四、(一)、５以證人劉天
生係告訴人帶同至台北市調查處接受訊問，即遽認其係附和告訴
人之詞，為不可採；又以劉天生不認識被告，現場有眾多債權人
，而認劉天生在台北市調查處所為不利被告之指述，為不足取等
由，固嫌速斷，而有未當。但原判決已說明依劉天生於偵查及第
一審之證言，足見其於台北市調查處之供述為不可採之理由，故
捨棄上開不當之理由說明，於判決本旨並不生影響，尚難執此為
合法之上訴理由。原判決係認定漢邦公司之印鑑章雖有交予劉震
邦用以收取帳款，但並非交付後一直由劉震邦持有，而係劉震邦
要收款時，才向漢邦公司之高熙治索取，被告係於高熙治保管印
鑑章之際，請高熙治依告訴人之指示，在工廠登記證過戶申請書
等相關文書上用印，此為原審認事採證職權之合法行使。上訴意
旨謂漢邦公司之印鑑章如已交予劉震邦，被告即不可能請高熙治
在工廠登記證變更登記申請書上蓋用漢邦公司之印鑑章云云，指
摘原判決之認事有違經驗法則及有判決理由矛盾之違法云云，乃
係就原審認事、採證職權之合法行使，及原判決已說明之事項，
依憑己見所為之任意指摘，亦非適法之上訴理由。告訴人就被告
有無參與強押其之陳述，前後所述不盡相同，原判決係採信其有
利被告部分之證言，至於不利被告之指述，當然為原判決所不採
，此為法院取捨證據法理上之當然結果，縱於判決理由內未說明
捨棄其他不利被告陳述之理由，於判決本旨亦無影響，此與判決
不備理由尚有未合。況告訴人所為被告有強押其之不利被告陳述
，依原判決之說明，並無其他證據足以證明與事實相符，亦難僅
憑其片面指述，遽為不利被告之認定。上訴意旨執此指摘原判決
有判決理由不備之違法云云，自嫌誤會，殊與法律規定得為第三
審上訴理由之違法情形不相適合，衡以前開說明，此部分之上訴
為違背法律上之程式，應予駁回。
二偽造印文及以強暴脅迫使人行無義務之事部分：
按刑事訴訟法第三百七十六條所列各罪之案件，經第二審判決者
，不得上訴於第三審法院，法有明文。本件被告被訴犯刑法第二
百十七條第一項之偽造印文及第三百零四條第一項之以強暴脅迫
使人行無義務之事等罪部分，核屬刑事訴訟法第三百七十六條第
一款之案件，依首開說明，既經第二審判決，自不得上訴於第三
審法院，上訴人竟復提起上訴，顯為法所不許，應予駁回。
據上論結，應依刑事訴訟法第三百九十五條前段，判決如主文。
中　　華　　民　　國　九十四　年　　七　　月　二十一　日
                      最高法院刑事第十庭
                          審判長法官  陳　正　庸
                                法官  賴　忠　星
                                法官  王　居　財
                                法官  林　開　任
                                法官  林　立　華
      本件正本證明與原本無異
                                      書  記  官
中　　華　　民　　國　九十四　年　　七　　月　二十八　日
                                                  Ｒ
